臺灣臺中地方法院民事判決　九十三年度訴字第二○○九號
　　原　　　告　財政部臺灣省北區國稅局瑞芳稽徵所
　　法定代理人　戊○○
　　訴訟代理人　甲○○
　　　　　　　　己○○
　　被　　　告　彰化商業銀行股份有限公司
　　法定代理人　乙○○
　　訴訟代理人　庚○○
　　　　　　　　丙○○
　　　　　　　　丁○○
右當事人間分配表異議之訴事件，本院於民國九十四年一月二十五日言詞辯論終結，
判決如左：
    主      文
原告之訴駁回。
訴訟費用由原告負擔。
    事實及理由
一、原告主張：債務人太宇科技股份有限公司（以下簡稱太宇公司）原有臺中縣潭子
    鄉○○段447地號土地乙筆，面積五二六．八四平方公尺，及其上268建號即台中
    縣潭子鄉○○路3號鋼筋混凝土造二層樓房建物係廠房辦公室員工宿舍休息室，
    其一、二樓層面積各為三一七．五三平方公尺，合計六三五．○六平方公尺，係
    於民國八十六年十月九日購入，並於八十六年十月二十九日登記取得所有權，即
    於八十六年十一月五日與被告訂立最高限額新台幣（下同）四千萬元之抵押權設
    定契約書，於八十六年十一月七日完成登記。依臺中縣政府稅捐稽徵處提供之房
    屋稅籍資料查復表顯示：已登記之268建號建物係自八十一年二月起課房屋稅，
    其一、二樓課稅面積各為三一七．五平方公尺；而未辦保存登記之368建號建物
    不同時點之房屋設籍情形為：一樓鋼筋混凝土造，九九．七平方公尺，其中七三
    ．二平方公尺係房屋稅籍清查增建，自八十八年八月起課房屋稅；另二六．五平
    方公尺自九十二年七月起課房屋稅，一樓鋼骨造，五七．七平方公尺自八十八年
    八月起課房屋稅，二樓鋼筋混凝土造，八三．九平方公尺自八十八年八月起課房
    屋稅。三、四樓鋼筋混凝土造，各四二○．一平方公尺自八十八年八月起課房屋
    稅，五樓鋼鐵造，二九七．七平方公尺自八十八年八月起課房屋稅。此一龐大建
    築物依民法第七百九十九條有關建築物區分所有之規定，依各樓層區分所有而各
    為獨立之所有權標的物。而太宇公司之正門乃係設於面臨馬路安和路之一樓擴建
    區，原268建號建物之出入口可能予以封閉或變成在整座建築物之內部。368建號
    建物顯為一獨立之建築物，且368建號建物之面積及價值均較268建號建物為高為
    大，368建號建物非268號建號建物之附屬物，乃為獨立建物。則該公司與被告訂
    立最高限額之抵押權設定契約，其抵押權效力不及於未辦保存登記之368建號建
    物。且未辦保存登記之368建號建物應係於與被告訂立最高限額之抵押權設定契
    約並完成抵押權設定登記之後始予擴、增建。依民法第八百七十七條規定，被告
    對於未辦保存登記之368建號建物之拍賣價金，應無優先受清償之權。被告與太
    宇公司所立之契約，不能拘束原告。債務人太宇公司計欠繳營業、營所稅計一○
    一、○一四、八三四元（含本稅、滯納金、滯納利息）。前經原告函請鈞院民事
    執行處參加分配。原告對本案執行標的物中未辦保存登記之368建號建物之拍賣
    價金，應有優先權。惟　鈞院民事執行處於九十三年七月十九日作成分配表，且
    定於九十三年八月十九日下午三時就執行所得新台幣二○、九九一、○○○元實
    行分配，除執行費外，餘二○、九○六、八四八元均分配予被告，而原告之參加
    分配債權則列於12次序為次次優順位，且未獲分配款，乃顯屬有誤。因　鈞院民
    事執行處於拍賣債務人太宇公司原有建物時，將已登記之268建號建物及未辦保
    存登記之368建號建物合併標價拍賣，並以新台幣八五一萬元拍定，乃按各建物
    所佔樓層面積比例估價：268建號建物樓層面積合計六三五．○六平方公尺，約
    二、六八二、九四四元；368建號建物樓層面積合計一、三七九．二八平方公尺
    ，約五、八二七、○五六元。故應將本案執行標的物中未辦保存登記之368建號
    建物之拍賣價金五、八二七、○五六元，改為分配予原告之優先債權。爰依強制
    執行法第四十一條第一項規定提起本件訴訟，並聲明：鈞院九十二年度執助字第
    一六八一號強制執行事件，對被告所分配二千零九十萬六千八百四十八元之債權
    額，應減為一千五百零七萬九千七百九十二元，並請將其減少之金額五百八十二
    萬七千零五十六元，改為分配予原告之優先債權。
二、被告抗辯：訴外人太宇公司前向被告貸款，並提供台中縣潭子鄉○○段四四七地
    號之上地及其上二六八建號之建物作為放款之擔保物，設定第一順位抵押權。而
    系爭增建部分係在被告設定抵押權之前即已存在，與主建物合戌一體，為主建物
    不可分割之部分。太宇公司臨路之一樓增建範圍，乃因公司為遮雨陽所搭蓋之鐵
    鋁架構造物，而在原主建物與安和路間之空地搭建，是為助原有建築物之效用。
    太宇公司之正門亦設於此側，整體之建物僅能由該出入口進出，故系爭未辦保存
    登記之建物在使用上並無獨立之出入口，與原有建築物已合為一體，依附於主建
    物上，不能獨立存在。系爭主建物之部分為廠房、辦公室、員工宿舍、休息室之
    用，系爭增建物部分位於同一地址，與主建物結成一體，無從與主建物分離單獨
    使用，自僅有輔助主建物之經濟目的，並與之相互為用，在客觀上其所具有之功
    能，應居於從屬關係，為主建物之附屬建物，自為主建物抵押權效力所及。判斷
    何者主物，何者為附屬物，應以何者常助何者之效用為據，三六八建號係利用二
    六八建號之出入口進出，無獨立之對外通道，即無使用上之獨立性，應認為係常
    助二六八建號之效用甚明，建物面積之大小，則非所問。兩造亦約定：本抵押標
    的土地及房屋之抵押權效力，及於土地之水權.... 無獨立性之建物、附屬於該
    房屋之全部設備，及其他從權利、從物及附屬物。執行法院於強制執行實已至現
    場認定，該等增建部分無法單獨使用，無獨立使用之價值，為主建物之附屬建物
    ，並於拍賣公告內與主建物合併定出拍賣底價八百五十一萬元，而未單獨就增建
    部分定訂拍賣底價，執行法院就系爭增建物賣得價金分配由被告優先受償，並無
    不當。並聲明：請求駁回原告之訴。
三、兩造不爭執之事實：
(一)債務人太宇公司原有臺中縣潭子鄉○○段447地號土地乙筆，面積五二六．八四
    平方公尺，及其上268建號即台中縣潭子鄉○○路3號鋼筋混凝土造二層樓房建物
    係廠房辦公室員工宿舍休息室，其一、二樓層面積各為三一七．五三平方公尺，
    合計六三五．○六平方公尺，係於八十六年十月二十九日登記取得所有權，於八
    十六年十一月五日與被告訂立最高限額新台幣四千萬元之抵押權設定契約書，於
    八十六年十一月七日完成登記。
(二)系爭未辦保存登記之368建號增建建物共有一樓前後側鋼筋混凝土造及鋼骨造，
    共計一五七．四０平方公尺，二樓後側鋼筋混凝土造，八三．八五平方公尺，三
    、四樓鋼筋混凝土造，各四二○．一三平方公尺，五樓鋼鐵造，二九七．七七平
    方公尺之面積之建物。
(三)已登記之268建號建物係自八十一年二月起課房屋稅，其一、二樓課稅面積各為
    三一七．五平方公尺；而未辦保存登記之368建號建物不同時點之房屋設籍情形
    為：一樓鋼筋混凝土造，九九．七平方公尺，其中七三．二平方公尺係房屋稅籍
    清查增建，自八十八年八月起課房屋稅；另二六．五平方公尺自九十二年七月起
    課房屋稅，一樓鋼骨造，五七．七平方公尺自八十八年八月起課房屋稅，二樓鋼
    筋混凝土造，八三．九平方公尺自八十八年八月起課房屋稅。三、四樓鋼筋混凝
    土造，各四二○．一平方公尺自八十八年八月起課房屋稅，五樓鋼鐵造，二九七
    ．七平方公尺自八十八年八月起課房屋稅。
(四)債務人太宇公司計欠繳營業、營所稅計一○一、○一四、八三四元，前經原告參
    與分配。本院民事執行處於九十三年七月十九日作成分配表，且定於九十三年八
    月十九日下午三時就執行所得二○、九九一、○○○元實行分配，除執行費外，
    餘二○、九○六、八四八元均分配予被告，而原告之參加分配債權則列於12次序
    為次次優順位，且未獲分配款。
四、得心證之理由
    兩造厥有爭執者，乃為系爭增建建築物係為獨立之建物？亦或為原建物之附屬物
    ？按非主物之成分，常助主物之效用，而同屬一人者，為從物；主物之處分，及
    於從物，民法第六十八條第一項、第二項分別定有明文，故在查封時已成為不動
    產之從物者，該從物亦在拍賣範圍內，由拍定人取得該從物所有權，執行法院應
    予一併點交。又動產因附合而為不動產之重要成分者，不動產所有人取得動產所
    有權，民法第八百十一條亦有明文規定，故主建物附加之增建物如無獨立出入口
    ，不能為獨立使用者，應屬主建物之附屬物而為主建物之一部分，可併就該增建
    物為執行，而由拍定人取得該增建物之所有權，執行法院亦應予一併點交；按所
    謂建築物增建之附屬物，係指於原獨立之建築物所增建之建築，已具有構造上之
    獨立性，但在使用功能上，與原建築物係作一體利用，欠缺使用上之獨立性，為
    不具獨立性之建築，而從屬於獨立之原建築物者而言。增建之附屬物，因不符建
    築物獨立性之要求，不得為物權之客體；增建之建築物，如已具構造上之獨立性
    ，及使用上之獨立性，則屬獨立之建築物，自得為物權之客體。又所謂具有使用
    上之獨立性，係指該部分建築物，與一般建築物相同，可作為一建築物單獨使用
    ，有獨立之經濟效用者而言。判斷增建部分，是否具有使用上之獨立性，須斟酌
    其對外通行之直接性，增建部分之面積、隔間及向來之利用狀況，暨增建部分之
    利用機能與原有建築物之依存程度等情形定之；所有人於原有建築物之外另行增
    建者，如增建部分與原有建築物無任何可資區別之標識存在，而與之作為一體使
    用者，因不具構造上及使用上之獨立性，自不得獨立為物權之客體，原有建築物
    所有權範圍因而擴張，以原有建築物為擔保之抵押權範圍亦因而擴張。倘增建部
    分於構造上及使用上已具獨立性，即為獨立之建築物。苟其常助原有建築物之效
    用，而交易上無特別習慣者，即屬從物，而為抵押權之效力所及。若增建部分已
    具構造上之獨立性，但未具使用上之獨立性而常助原有建築物之效用者，則為附
    屬物。其使用上既與原有建築物成為一體，其所有權應歸於消滅；被附屬之原有
    建築物所有權範圍因而擴張，抵押權之範圍亦同。是從物與附屬物雖均為抵押權
    之效力所及，惟兩者在概念上仍有不同，最高法院分別著有九十二年度台抗字第
    三三八號、九十二年度台上字第九九八號及八十八年度台上字第四八五號判決意
    旨足資參照。查系爭未辦保存登記之三六八建號增建建物一樓前後側增建鋼筋混
    凝土造及鋼骨造，共計一五七．四０平方公尺之面積之建物，乃均為依附於原已
    保存登記二六八建號即台中縣潭子鄉○○路三號鋼筋混凝土造二層樓房建物而建
    築，均與原保存登記之建物共用同一出入口，並無其他獨立之出入口，二樓後側
    增建鋼筋混凝土造，八三．八五平方公尺面積之建物，亦為依附於原已保存登記
    二六八建號即台中縣潭子鄉○○路三號鋼筋混凝土造二層樓房建物而建築，為一
    辦公空間及設有一衛浴設備，亦與原保存登記之建物共用同一之一樓前門之出入
    口，無其他獨立之出入口，三、四樓增建鋼筋混凝土造，各四二○．一三平方公
    尺面積之建物，原均為供生產廠房使用，現三樓閒置中，四樓現由拍定人隔成數
    房間，供外勞居住，五樓五樓鋼鐵造，二九七．七七平方公尺之面積之建物現有
    衛浴設備及供洗曬衣間使用，且亦均與原保存登記之建物共用同一之一樓前門之
    出入口，無其他獨立之出入口。而原保存登記二六八建號即台中縣潭子鄉○○路
    三號鋼筋混凝土造二層樓房建物原乃供廠房、辦公室、員工宿舍、休息室使用等
    情，業據本院於九十二年度執助字第一六八一號拍賣抵押物強制執行事件中勘測
    屬實，並據本院至現場勘驗明確，有臺中縣雅潭地政事務所建物測量成果圖附於
    本院前開執行卷內可憑，並據本院製有勘驗筆錄及有現場照片在卷可稽。是系爭
    未辦保存登記之三六八建號增建建物一樓前後側增建鋼筋混凝土造及鋼骨造，共
    計一五七．四０平方公尺之面積之建物，及二樓後側增建鋼筋混凝土造，八三．
    八五平方公尺面積之建物，既均為依附於原已保存登記二六八建號即台中縣潭子
    鄉○○路三號鋼筋混凝土造二層樓房建物而建築，均與原保存登記之建物共用同
    一之一樓前門之出入口，無其他獨立之出入口，其增建部分依民法第八百十一條
    之規定，即其建築材料之動產因附合而為原保存登記建物不動產之重要成分，原
    不動產所有權人即太宇公司即取得該動產之所有權，增建部分自無獨立所有權存
    在之餘地。再系爭三、四樓增建鋼筋混凝土造，各四二○．一三平方公尺面積之
    建物，既原均為供生產廠房使用，現三樓閒置中，四樓由拍定人隔成數房間，供
    外勞居住，五樓五樓鋼鐵造，二九七．七七平方公尺之面積之建物現有衛浴設備
    及供洗曬衣間使用，亦均與原保存登記之建物共用同一之一樓前門之出入口，無
    其他獨立之出入口，此部分增建部分，雖具構造上之獨立性，但其對外並無獨立
    之出入口，仍與原保存登記之建物共用同一之一樓前門出入口，其利用狀況與原
    保存登記建號建物原乃供廠房、辦公室、員工宿舍、休息室使用同一，其利用機
    能與原有保存登記建築物相互依存，相互為用，在使用功能上，與原保存登記建
    築物係作一體利用，欠缺使用上之獨立性，自為不具獨立性之建築，而從屬於獨
    立之原保存登記之建築物。此部分增建部分之附屬物，因不符建築物獨立性之要
    求，不得為物權之客體。系爭未保存登記建號三六八號一、二樓增建部分，既因
    動產附合而為原保存登記建物不動產之重要成分，原有保存登記建築物所有權範
    圍因而擴張，以原有保存登記建築物為擔保之抵押權範圍亦因而擴張。系爭未保
    存登記建號三六八號三、四、五樓增建部分，既因未具使用上之獨立性而為附屬
    物。其使用上與原有保存登記之建築物成為一體，其所有權應歸於消滅；被附屬
    之原有保存登記建築物所有權範圍因而擴張，抵押權之範圍亦同。原告援引民法
    第七百九十九條及第八百條之規定，主張本件增建部分為獨立之建物，並主張未
    保存登記增建部分未經抵押權設定登記，不生抵押權設定之效力云云，與本件情
    節有異，本件自不適用民法第七百九十九條及第八百條之規定，原告之主張，洵
    屬無據。從而，原告以系爭未保存登記建號之增建建物為獨立之建物為由，依強
    制執行法第四十一條第一項規定，訴請本院九十二年度執助字第一六八一號強制
    執行事件，對被告所分配二千零九十萬六千八百四十八元之債權額，應減為一千
    五百零七萬九千七百九十二元，並請將其減少之金額五百八十二萬七千零五十六
    元，改為分配予原告之優先債權，即無理由，應予駁回。
五、至兩造有關系爭增建部分之建物究係於何時增建之爭點，對本件判決之結果不生
    影響，爰不再贅述，附予敘明。
六、訴訟費用負擔之依據：民事訴訟法第七十八條。
中　　　華　　　民　　　國　　九十四　　年　　　二　　　月　　 十五 　　日
                              臺灣臺中地方法院民事第二庭
~B法　　　官　陳秋月
右為正本係照原本作成
如對本判決上訴，須於判決送達後二十日內，向本院提出上訴狀，同時表明上訴理由
；如已於本判決宣示後送達前提起上訴者，應於判決送達後十日內補具上訴理由，並
按他造當事人之人數附繕本。
中　　　華　　　民　　　國　　九十四　　年　　　二　　　月　　 十五 　　日
~B法院書記官
